臺灣臺北地方法院民事判決　　　　　　100年度重訴字第849號
原　　　告　正大聯合會計師事務所
兼
法定代理人　羅裕傑
訴訟代理人　張鴻欣
　　　　　　邱永欽
被　　　告　林寬照
　　　　　　張榕枝
　　　　　　李聰明
　　　　　　施文婉
　　　　　　邱雲灶
上　五　人
訴訟代理人　李傑儀律師
複　代理人　陳引超律師
上列當事人間請求損害賠償事件，本院於民國100 年12月21日言
詞辯論終結，判決如下：
    主  文
原告之訴及假執行之聲請均駁回。
訴訟費用由原告負擔。
    事  實  及  理  由
一、按訴狀送達後，原告不得將原訴變更或追加他訴。但請求之
    基礎事實同一者，不在此限。民事訴訟法第255 條第1 項第
    2 款定有明文。次按所謂請求之基礎事實同一，係指變更或
    追加之訴與原訴之主要爭點有其共同性，各請求利益之主張
    在社會生活上可認為同一或關連，而就原請求之訴訟及證據
    資料，於審理繼續進行在相當程度範圍內具有同一性或一體
    性，得期待於後請求之審理予以利用，俾先後兩請求在同一
    程序得加以解決，避免重複審理，進而為統一解決紛爭者即
    屬之。最高法院著有90年度台抗字第2 號裁判要旨可資參照
    。本件原告起訴時聲明：「被告應連帶給付原告正大聯合會
    計師事務所（下稱正大會計師事務所）新臺幣（下同）12,0
    00,000元，及自支付命令送達之翌日起至清償日止，按年息
    百分之5 計算之利息。」，嗣原告於本院審理中追加羅裕傑
    為原告，並將上開聲明變更為：「（一）被告應連帶給付原
    告正大會計師事務所10,692,908元，及自支付命令送達之翌
    日起至清償日止，按年息百分之5 計算之利息。（二）被告
    應連帶給付原告羅裕傑1,307,092 元，及自言詞辯論意旨狀
    送達之翌日起至清償日止，按年息百分之5 計算之利息。」
    ，經核基礎事實係屬同一。則依前開說明，原告此部分訴之
    變更、追加，即屬適法，應予准許。
二、原告主張：被告於民國90年6 月5 日無預警退出正大會計師
    事務所，且在對正大會計師事務所無任何債權之情況下，偽
    稱對於正大會計師事務所有87年至89年合夥盈餘債權（下稱
    系爭盈餘債權），並以系爭盈餘債權對正大會計師事務所起
    訴，經鈞院以90年度重訴字第2944號判決被告勝訴並准予假
    執行之宣告，被告以該第一審判決聲請對正大會計師事務所
    之財產35,392,136元為假執行，正大會計師事務所為避免遭
    受假執行，遂為被告提供反擔保，後該第一審判決遭臺灣高
    等法院以95年度重上更（一）字第93號判決廢棄，正大會計
    師事務所即得領回前述反擔保金，詎被告為阻止正大會計師
    事務所領回反擔保金，仍以系爭盈餘債權為由，向鈞院聲請
    對正大會計師事務所之財產為假扣押，經鈞院以96年度裁全
    字第427 號裁定（下稱系爭假扣押裁定）准予假扣押，被告
    以系爭假扣押裁定為執行名義查封附表所示之提存金共計35
    ,392,136元。因被告對正大會計師事務所並無系爭盈餘債權
    存在，是被告之請求最終遭最高法院以99年度台上字第2035
    號判決駁回被告之訴確定，然被告仍以同一理由聲請假扣押
    正大會計師事務所之財產，足證被告聲請假扣押之目的係為
    妨礙正大會計師事務所領回提存金，而濫用民事保全程序，
    已侵害正大會計師事務所之權利，被告自應連帶負侵權行為
    損害賠償責任。又被告查封正大會計師事務所之提存金額共
    計35,392,126元，依附表所示執行命令之發文日期起算至10
    0 年8 月1 日系爭假扣押裁定廢棄確定之日止，依法定利率
    年息百分之5 計算，正大會計師事務所共計受有附表所示7,
    643,025 元之利息損失。又原告羅裕傑為正大會計師事務所
    之合夥人，因正大會計師事務所資金遭被告假扣押，於名譽
    受有653,546 元之非財產上損害，信用受有653,546 元之非
    財產上損害，正大會計師事務所於名譽受有1,524,941 元之
    非財產上損害，信用上則受有1,524,942 元之非財產上損害
    。爰依民法第184 條第1 項前段及後段、第185 條第1 項前
    段、第216 條第1 項及第2 項、第233 條第1 項、民事訴訟
    法第531 條第1 項之規定。聲明：（一）被告應連帶給付原
    告正大會計師事務所10,692,908元，及自支付命令送達之翌
    日起至清償日止，按年息百分之5 計算之利息。（二）被告
    應連帶給付原告羅裕傑1,307,092 元，及自言詞辯論意旨狀
    送達之翌日起至清償日止，按年息百分之5 計算之利息。（
    三）願供擔保，請准宣告假執行。
三、被告則以：（一）系爭假扣押裁定係由原告以被告獲敗訴確
    定判決為由聲請撤銷，而非民事訴訟法第531 條第1 項所稱
    因自使不當而撤銷，是原告依民事訴訟法第531 條第1 項之
    規定向被告求償，於法無據。（二）被告係基於主觀上對盈
    餘債權之確信而提起本案請求及假扣押執行，縱被告之請求
    最終遭敗訴判決確定，亦不得僅因此即認定被告有侵害原告
    權利之故意或過失，被告聲請假扣押原告財產之行為並未構
    成民法第184 條第1 項之侵權行為。（三）原告就其損害之
    發生與假扣押間之因果關係應負舉證之責，原告既未能舉證
    證明其受有實際利息之損失，其主張利息損失7,643,025 元
    ，即無可採。（四）被告並無故意或過失侵害原告之名譽權
    、信用權，原告不得僅因被告敗訴即主張非財產之損害賠償
    。（五）原告為非法人團體，縱其名譽、信用受損，亦無精
    神上之痛苦可言，自無請求慰撫金之餘地。（六）被告未能
    證明其名譽、信用確受有損害，亦未能證明其損害與假扣押
    執行之因果關係，原告自不得請求名譽權、信用權受損之慰
    撫金等語，茲為抗辯。聲明：（一）原告之訴駁回。（二）
    如受不利判決，願供擔保請准宣告免為假執行。
四、本件原告主張被告以不存在之系爭盈餘債權為由，於附表所
    示時間假扣押正大會計師事務所如附表所示之提存金，而侵
    害原告權利，被告應連帶賠償正大會計師事務所7,643,025
    元之利息損失及名譽上之非財產上損害1,524,941 元、信用
    上之非財產上損害1,524,942 元，並連帶賠償羅裕傑名譽上
    之非財產上損害653,546 元、信用上之非財產上損害653,54
    6 元等節，惟為被告所否認，並以前開情詞置辯。茲本件應
    予審究者厥為：（一）原告主張被告應連帶給付正大會計師
    事務所7,643,025 元之利息損失，有無理由？（二）原告主
    張被告侵害其名譽權、信用權，應連帶給付正大會計師事務
    所慰撫金1,524,941 元、1,524,942 元，連帶給付羅裕傑慰
    撫金653,546 元、653,546 元，有無理由？述之如下：
（一）原告主張被告應連帶給付正大會計師事務所7,643,025 元
      之利息損失，有無理由？
    1.按債務人因假扣押受有損害，向債權人請求賠償，若非本
      於民事訴訟法第531 條之規定，而係依民法侵權行為之法
      則辦理，則須債權人聲請假扣押有故意或過失，始得為之
      。最高法院著有95年台上字第2986號判決要旨可供參照。
      次按民事訴訟如係由原告主張權利者，應先由原告負舉證
      之責，若原告先不能舉證，以證實自己主張之事實為真實
      ，則被告就其抗辯事實即令不能舉證，或其所舉證據尚有
      疵累，亦應駁回原告之請求。最高法院17年上字第917 號
      判例要旨亦可參照。又按假扣押裁定因自始不當而撤銷，
      或因第529 條第4 項及第530 條第3 項之規定而撤銷者，
      債權人應賠償債務人因假扣押或供擔保所受之損害。民事
      訴訟法第531 條第1 項定有明文。
    2.本件原告主張被告因故意或過失不法侵害其權利、故意以
      背於善良風俗之方法加損害於原告，無非係以被告明知對
      正大會計師事務所無系爭盈餘債權存在仍以假扣押之方式
      妨礙正大會計師事務所取回提存金為由。惟查，被告對正
      大會計師事務所提起之合夥損益分配之訴經本院以90年度
      重訴字第2944號判決被告部份勝訴，嗣該部分勝訴判決經
      臺灣高等法院以92年重上字第617 號判決廢棄並駁回被告
      之訴，被告不服提起上訴，經最高法院以95年度台上字第
      1186號判決廢棄原判決並發回臺灣高等法院，臺灣高等法
      院以95年度重上更（一）字第93號廢棄被告於一審勝訴部
      份之判決並駁回被告之訴，被告不服提起上訴，經最高法
      院以96年度台上字第1241號判決廢棄原判決並發回臺灣高
      等法院，臺灣高等法院將原判決已判決確定以外部分廢棄
      ，並就廢棄部分，被告在第一審之訴駁回，被告不服提起
      上訴，經最高法院以99年度台上字第2035號判決駁回上訴
      確定，被告係於最高法院96年度台上字第1241號審理期間
      以對正大會計師事務所之系爭盈餘債權聲請假扣押裁定，
      並經本院以96年度裁全字第427 號裁定被告以12,000,000
      元或同面額之華南商業銀行南內湖分行無記名可轉讓定期
      存單為正大會計師事務所供擔保後，得對正大會計師事務
      所之財產在36,000,000元之範圍內為假扣押，被告即以該
      假扣押裁定聲請強制執行正大會計師事務所之財產，經本
      院民事執行處以95年執字第15756 號扣押附表所示正大會
      計師事務所所提供之提存物等情，為兩造所不爭執，並有
      前開判決書、裁定書、本院提存所函在卷可按，復經本院
      依職權調取系爭假扣押、執行事件卷宗核閱屬實，堪可認
      定。被告聲請假扣押裁定及假扣押執行係在最高法院96年
      度台上字第1241號審理程序中所為（被告係於96年1 月9
      日聲請假扣押，於96年1 月25日聲請假扣押執行，最高法
      院96年度台上字第1241號於96年5 月31日判決），是被告
      聲請假扣押執行時本案尚未確定。又被告主張對正大會計
      師事務所有系爭盈餘債權並提起合夥損益分配之訴係被告
      循司法救濟而提出民事訴訟，屬正當權利之行使，於判決
      確定前難逕謂被告對正大會計師事務所無系爭盈餘債權存
      在。況該合夥損益分配之訴先後歷經6 次判決，除第一審
      判決被告部份勝訴外，尚經最高法院兩次廢棄臺灣高等法
      院之判決，並發回臺灣高等法院審理，益徵尚無法遽認被
      告提起之合夥損益分配之訴意在損害原告，或具有顯無理
      由之情形。是被告依法定程序向法院對正大會計師事務所
      聲請假扣押，並依假扣押裁定聲請強制執行，乃係依照民
      事訴訟法之規定主張其權利，係屬正當權利行使，並非以
      損害原告為主要目的，自不構成權利濫用，難認有何不法
      故意、過失侵害原告權利，或故意以背於善良風俗之方法
      加損害於原告可言。縱嗣因事實認知歧異及舉證失敗而於
      假扣押之本案訴訟獲敗訴判決確定，尚不得僅以被告本案
      訴訟敗訴確定之結果，即謂假扣押債權人聲請假扣押之行
      為，係故意或過失不法侵害他人之權利。此外，原告復未
      能舉證證明被告確實明知或因過失而不知其無債權而向法
      院聲請假扣押，以遂行侵害原告權利之目的，亦難認被告
      有何侵害正大會計師事務所權利或加損害於原告之行為。
      是以，原告主張被告應依民法第184 條第1 項前段、後段
      規定負損害賠償責任，即屬無據，尚非可採。
    3.至原告主張被告構成民事訴訟法第531 條第1 項之事由，
      應賠償原告應假扣押所受損害云云。惟所謂假扣押裁定因
      自始不當而撤銷，係指對於假扣押裁定抗告，經抗告法院
      依命假扣押時客觀存在之情形，認為不應為此裁定而撤銷
      之情形而言，然系爭假扣押裁定於正大會計師事務所提起
      抗告後，經本院以96年抗字第448 號裁定駁回原告之抗告
      確定乙情，業經本院依職權調取系爭抗告卷宗核閱屬實，
      是系爭假扣押裁定並無因自始不當而遭撤銷。又原告依民
      事訴訟法第530 條第1 項之規定聲請撤銷系爭假扣押裁定
      ，經本院以100 年度全聲字第56號裁定撤銷系爭假扣押裁
      定乙情，有本院100 年度司全聲字第56號民事裁定在卷可
      稽（見本院卷第123 頁），堪可認定。已徵系爭假扣押裁
      定係因原告之聲請而撤銷，並無民事訴訟法第529 條第4
      項及第530 條第3 項之事由。原告依民事訴訟法第531 條
      第1 項規定請求被告賠償原告因假扣押執行所受損害，於
      法顯有未合，不應准許。
（二）原告主張被告侵害其名譽權、信用權，應連帶給付正大會
      計師事務所慰撫金1,524,941元、1,524,942元，連帶給付
      羅裕傑慰撫金653,546元、653,546元，有無理由？
    1.按公司係依法組織之法人，其名譽遭受損害，無精神上痛
      苦之可言，登報道歉已足回復其名譽，自無依民法第195
      條第1 項規定請求精神慰藉金之餘地。最高法院62年台上
      字第2806號判例要旨可供參照。是法人之名譽縱有因假扣
      押行為受侵害者，亦因無精神上之痛苦，難認得請求賠償
      非財產上之損害。而依舉重以明輕之法理，合夥財產既屬
      於合夥人全體之公同共有，合夥團體非屬法人，其名譽遭
      受侵害，更無精神上之痛苦可言，亦當然不得依民法第19
      5 條第1 項規定請求精神慰藉金。
    2.被告以系爭假扣押裁定執行原告附表所示之擔保金，為被
      告正當權利之行使，業如前述，難謂被告有不法侵害原告
      名譽權、信用權之情事。又本件正大會計師事務所為羅裕
      傑和其他合夥人之合夥財產乙情，為兩造所不爭執，並有
      合夥契約書在卷可查（見本院卷三第30頁），堪可認定。
      揆諸上揭說明，縱其商譽、信用遭受損害，亦無精神上痛
      苦之可言，無依民法第195 條第1 項規定請求精神慰藉金
      之餘地，是原告依民法第195 條第1 項前段之規定請求被
      告應連帶給付慰撫金1,524,941 元、1,524,942 元，並無
      可採。
    3.被告扣押附表所示之反擔保金皆為正大會計師事務所之財
      產，尚難逕認係羅裕傑個人之財產，是被告既未扣押羅裕
      傑之財產，即難謂有侵害羅裕傑名譽、信用之情事。原告
      復未提出其他證據資料以證明羅裕傑之名譽、信用確因被
      告附表所示對正大會計師事務所之假扣押行為而受損。從
      而，原告主張被告應連帶給付羅裕傑慰撫金653,546 元、
      653,546 元，亦無理由。
五、綜上，原告依民法第184 條第1 項前段及後段、第185 條第
    1 項前段、第216 條第1 項及第2 項、第233 條第1 項、民
    事訴訟法第531 條第1 項之規定，訴請（一）被告應連帶給
    付原告正大會計師事務所10,692,908元，及自支付命令送達
    之翌日起至清償日止，按年息百分之5 計算之利息。（二）
    被告應連帶給付原告羅裕傑1,307,092 元，及自支付命令送
    達之翌日起至清償日止，按年息百分之5 計算之利息。為無
    理由，不應准許。又原告之訴既經駁回，其關於假執行之聲
    請，即失所依附，爰併予駁回。
六、本件事證已臻明確，兩造其餘攻擊防禦方法及舉證，核於判
    決結果不生影響，爰不一一論斷，附此敘明。
七、據上論結，本件原告之訴為無理由，依民事訴訟法第78條，
    判決如主文。
中    華    民    國   100    年    12    月    30    日
                  民事第八庭  法  官  黃呈熹
以上正本係照原本作成。
如對本判決上訴，須於判決送達後20日內向本院提出上訴狀。如
委任律師提起上訴者，應一併繳納上訴審裁判費。
中    華    民    國  100    年    12    月     30    日
                              書記官  傅美蓮
附表：
┌──┬──────────┬──────┬──────┬──────────────┬───────────────────┐
│編號│遭扣押之提存案號    │扣押日期    │扣押金額    │自扣押日計算至假扣押裁定廢棄│利息損失（扣押金額X法定利率X天數/365  │
│    │                    │            │            │確定（100年8月1日）之天數   │，元以下4捨5入）                      │
├──┼──────────┼──────┼──────┼──────────────┼───────────────────┤
│ 1  │93年度存字第2055號  │96年3月16日 │ 2,239,950元│         1,599天            │（2,239,950元+909,850元+4,978,832元） │
├──┼──────────┼──────┼──────┼──────────────┤X5%X1,599/365= 1,780,504元            │
│ 2  │93年度存字第2056號  │96年3月16日 │   909,850元│         1,599天            │                                      │
├──┼──────────┼──────┼──────┼──────────────┤                                      │
│ 3  │93年度存字第2057號  │96年3月16日 │ 4,978,832元│         1,599天            │                                      │
├──┼──────────┼──────┼──────┼──────────────┼───────────────────┤
│ 4  │93年度存字第2276號  │96年4月14日 │11,479,964元│         1,570天            │（11,479,964元+15,783,540元）X5%X1,   │
├──┼──────────┼──────┼──────┼──────────────┤570/365=5,863,521元                   │
│ 5  │93年度存字第2636號  │96年4月14日 │15,783,540元│         1,570天            │                                      │
│    │                    │            │            │                            │                                      │
├──┴──────────┴──────┴──────┴──────────────┼───────────────────┤
│                           總                            計                         │            7,644,025元               │
└──────────────────────────────────────────┴───────────────────┘